臺灣高等法院臺中分院刑事裁定
110年度毒抗字第904號
抗  告  人  
即  被  告  徐振誠





上列抗告人因聲請強制戒治案件，不服臺灣苗栗地方法院中華民
國110年7月8日裁定（110年度毒聲字第483號）提起抗告，本院
裁定如下：
    主  文
抗告駁回。
    理  由
一、本件抗告人即被告（下稱抗告人）徐振誠抗告意旨略以：原
    審認定本件抗告人應送戒治處所強制戒治係以勒戒處所示之
    評估為據，然評估醫生僅對抗告人作2次評估（每次不到3分
    鐘）及被告之前科紀錄，即遽認抗告人有再施用毒品傾向，
    實屬草率；又有無繼續施用毒品傾向評估標準紀錄表之依據
    為何？醫生之評估是否過於自由心證？而所謂的動態、靜態
    因子之評估是否籠統？均令人質疑。又所謂前科資料究係業
    經處罰之前案，今復又重複給予評價，或甚而執為有無繼續
    施用毒品傾向之依據，不但有失法之公平，亦有重覆評價之
    疑義。再關於評估項目「合法物質濫用」部分，菸既為合法
    物質，為何列入評估項目；評估項目「入所後家人是否訪視
    」，因疫情之故，3級警戒，監所關閉會客窗口，停止一切
    接見事宜，怎可因此認定家庭支持度不夠而予以扣分，況抗
    告人之家屬均有匯款予抗告人，供抗告人購物，豈可說抗告
    人之家庭支持度不夠？原裁定之依據及標準既有如上缺失，
    懇請撤銷原裁定之處分，另作妥適之裁決，爰依法提起抗告
    等語。
二、按犯毒品危害防制條例第10條之施用毒品罪者，檢察官應聲
    請法院裁定，令被告入勒戒處所觀察、勒戒，其期間不得逾
    2月。觀察、勒戒後，檢察官依據勒戒處所之陳報，認受觀
    察、勒戒人無繼續施用毒品傾向者，應即釋放，並為不起訴
    之處分；認受觀察、勒戒人有繼續施用毒品傾向者，檢察官
    應聲請法院裁定令入戒治處所強制戒治，其期間為6個月以
    上，至無繼續強制戒治之必要為止。但最長不得逾1年，為
    毒品危害防制條例第20條第1、2項所明定，且該條為強制規
    定，法院無裁量餘地，首先敘明。次按勒戒處所應注意觀察
    受觀察、勒戒人在所情形，經醫師研判其有或無繼續施用毒
    品傾向後，至遲應於觀察、勒戒期滿15日前，陳報該管檢察
    官，觀察勒戒處分執行條例第8條第1項亦定有明文。是依前
    揭法條規定，研判受觀察、勒戒者有無繼續施用毒品傾向者
    ，為勒戒處所內之專業醫師。再按有無繼續施用毒品傾向之
    評估標準，並非完全以受觀察、勒戒人勒戒後之結果為準，
    勒戒前之各種情況，仍應作為評估之依據。勒戒處所所依憑
    之「有無繼續施用毒品傾向評估標準評分說明手冊」（2021
    年3月26日修正版），係以前科紀錄與行為表現、臨床評估
    、社會穩定度三項合併計算分數，每一大項皆有靜態因子與
    動態因子。先以靜態因子分數評分，靜態因子分數總分在60
    分（含）以上為「有繼續施用毒品傾向」；60分以下，與動
    態因子分數相加，如果總分在60分（含）以上，為「有繼續
    施用毒品傾向」。故有無「繼續施用毒品傾向」，係依具體
    個案之臨床實務及相關事證等情綜合判定，有其相當之專業
    依據及標準，且涉及專門醫學，又衡酌強制戒治之目的，係
    為協助施用毒品者戒斷毒品之心癮及身癮所為之一種保安處
    分類型，而該評估標準係適用於每一位受觀察、勒戒處分之
    人，具一致性、普遍性、客觀性，倘其評估由形式上觀察，
    無擅斷或濫權等明顯不當之情事，法院宜予尊重。
三、經查：
  ㈠抗告人基於施用第二級毒品甲基安非他命之犯意，於民國109
    年8月9日晚上6時許，在苗栗縣○○市○○路000巷0號住處，以
    將第二級毒品甲基安非他命放置在玻璃球吸食器內，
　　再以火燒烤後吸食煙霧之方式，施用第二級毒品甲基安非他
    命1次。另基於施用第二級毒品甲基安非他命之犯意，於109
    年10月31日下午5時許，在其上開住處內，以將第二級毒品
    甲基安非他命放置在玻璃球吸食器內，再以火燒烤後吸食煙
    霧之方式，施用第二級毒品甲基安非他命1次。上揭犯罪事
    實，業經抗告人於警詢及偵查中均坦承不諱，且抗告人為警
    查獲後所採集之尿液，經送中山醫學大學附設醫院以免疫分
    析法初步檢驗、氣相層析質譜分析法確認檢驗之結果，呈安
    非他命、甲基安非他命，有採尿同意書、應受尿液檢驗人尿
    液檢體採集送驗紀錄（檢體編號：Z000000000000、Z000000
    000000）、苗栗縣警察局頭份分局偵辦毒品案件尿液鑑驗代
    碼對照表、中山醫學大學附設醫院檢驗科藥物檢測中心109
    年8月28日、11月13日出具之尿液檢驗報告附卷（見109毒偵
    1175卷第36至40頁；110毒偵129卷第37至40頁）可稽，足認
    抗告人於警詢及偵查時之自白與事實相符（見109毒偵1175
    卷第28至32、53頁正反面；110毒偵129卷第52至53頁），其
    確有施用第二級毒品甲基安非他命之事實，堪予認定。
  ㈡抗告人經依原審法院110年度毒聲字第327號裁定命入勒戒處
    所觀察、勒戒。於觀察、勒戒後，經法務部○○○○○○○○附設勒
    戒處所（下稱苗栗戒治所）評估結果，認其仍有繼續施用毒
    品之傾向，經該所專業醫師觀察、勒戒結果，認：⒈前科紀
    錄與行為表現部分合計為27分〔靜態因子部分：毒品犯罪相
    關司法紀錄「有，11筆」，5分/筆，上限10分，計10分；首
    次毒品犯罪年齡為「21至30歲」計5分；其他犯罪相關紀錄
    「有，10筆」，2分/筆，上限10分，計10分；入所時尿液毒
    品檢驗為「無藥物反應」計0分，合計為25分；動態因子部
    分：所內行為表現為「持續於所內抽菸」計2分〕。⒉臨床評
    估部分合計為37分〔靜態因子部分：物質使用行為/多重毒品
    濫用為「有，種類：海洛因、安非他命」計10分；合法物質
    濫用為「有，種類：菸」計2分；使用方式為「有注射使用
    」計10分；使用年數為「超過1年」計10分；動態因子部分
    ：精神疾病共病（含反社會人格）為「無」計0分；臨床綜
    合評估（含病識感、動機、態度、就醫意願）評定為「偏重
    」計5分〕。⒊社會穩定度合計為5分〔靜態因子部分：全職工
    作為「烤漆」計0分；家庭/家人「無」藥物濫用，計0分；
    動態因子部分：家庭/入所後家人是否訪視「無」，計5分；
    家庭/出所後「是」與家人同住，計0分〕。以上評分之總分
    合計為69分（靜態因子共計57分，動態因子共計12分），綜
    合判斷為 「有繼續施用毒品傾向」等情，有原審法院上開
    裁定、法務部○○○○○○○○110年6月30日苗所衛字第1100002605
    0號函檢附之該所附設勒戒處所「有無繼續施用毒品傾向證
    明書」、「有無繼續施用毒品傾向評估標準紀錄表」附卷（
    見109毒偵1175卷第60至61、64至66頁）可稽。而該綜合判
    斷之結果係由該所具相關專業知識經驗人士，依其本職學識
    ，為上述各項評估所為之綜合判斷，核與前揭勒戒處所評分
    說明手冊之規定並無不合，所為之綜合評分係依抗告人在執
    行觀察、勒戒期間之個案臨床實務及具體事證，據以判定抗
    告人「有繼續施用毒品傾向」，核屬有據，由形式上觀察，
    並無擅斷或濫權等明顯不當之情事。且勒戒處所之組織、人
    員之資格及執行觀察、勒戒相關程序，暨判斷施用毒品者，
    有無繼續施用毒品傾向，均有相關法令嚴格規範，非可恣意
    而為，由形式上觀察，亦無擅斷或濫權等明顯不當之情事，
    自得資為判斷抗告人有無繼續施用毒品傾向之證明。
  ㈢再毒品危害防制條例規定強制戒治之目的，既係針對因施用
    毒品成癮者，此處尚非僅指身癮者，心癮者尤其為甚，其難
    以戒絕斷癮，致再犯率偏高，故有持續收容於戒治處所施以
    強制戒治之必要，是該條例第20條第2項關於強制戒治之規
    定，係屬強制規定，只要觀察、勒戒後，經評定受觀察、勒
    戒人有繼續施用毒品傾向者，檢察官即應聲請法院裁定受觀
    察、勒戒者令入戒治處所強制戒治，其中並無任何例外規定
    。又衡酌其臨床評估值，僅係供醫師判斷有無戒癮動機的參
    考之一，並非認定有無繼續施用毒品傾向之唯一標準，此可
    從前揭動、靜態因子分析可知；且毒品危害防制條例所規定
    之觀察、勒戒或強制戒治處分，其立法意旨在幫助施用毒品
    者戒除毒癮，該處分之性質非為懲戒行為人，而係為消滅受
    處分人再次施用毒品之危險性，目的係在戒除行為人施用毒
    品身癮及心癮之措施，故觀察、勒戒之執行，其重點在「評
    估」應否受強制治療之可能性，並依其結果有不起訴處分之
    優遇，亦係提供被告改過自新之機會。是為評估之專業醫師
    需利用多少時間與受評估者會談，自應尊重專業醫師依據其
    經驗與專業而定，尚難單以會面次數的多寡或會談時間的長
    短，而據以否定或質疑專業醫師評估的正當或合理性。從而
    ，本件抗告人前依原審法院裁定令入勒戒處所施以觀察勒戒
    ，既經專業評估有繼續施用毒品傾向，無法戒斷毒癮，自有
    依法再施以強制戒治之必要。
　㈣另按刑事責任所謂一事不二罰，係指對於同一犯罪行為，基
    於法秩序之維護與人民權益受剝奪應符比例原則之精神，施
    以法律評價，只許擇一種刑事處罰為之，並僅能處罰一次，
    不得重複施罰，始合公平正義理念（最高法院94年度台上字
    第6919號刑事判決意旨參照）。而毒品施用者因具有病患性
    犯人特質，對其施以觀察、勒戒或強制戒治之保安處分，旨
    在於幫助施用毒品者戒除毒癮，處分之性質非為懲戒行為人
    ，而係為消滅其再次施用毒品之危險性，採以觀察、勒戒方
    式戒除其身癮，及以強制戒治方式戒除其心癮之措施，在評
    估有無繼續施用毒品傾向時，納入施用者此前之毒品等前案
    紀錄作為指標，可以反應施用毒品歷史紀錄，其是否能遵守
    法律規範的性格，以及脫離毒品影響之可能性，且通案列計
    一致但比重不同之分數（毒品犯罪相關司法紀錄每筆5分，
    其他犯罪相關紀錄每筆2分，各自上限10分之限制），再為
    個案上之統計與分數加總，最後得出有繼續施用毒品傾向之
    結論而認施用者有強制戒治之必要，有其本質考量及合理之
    關連性，並非針對其過去之前案紀錄重複再為刑事處罰，二
    者性質、程序皆有不同，並無違反一事不再理原則之情事。
    是抗告人指稱其前科資料係業經處罰之前案，今復又重複給
    予評價之疑義，顯有誤會。
  ㈤至於抗告人所言因疫情之故，監所關閉會客窗口，停止一切
    接見事宜，而抗告人之家屬亦均有匯款予抗告人，供抗告人
    購物，豈可說家庭支持度不夠等乙節，依苗栗戒治所110年5
    月18日電子公佈欄公告，該所自110年5月19日起就面對面接
    見除公務或律師、辯護人接見外，一律暫停（但鼓勵民眾改
    採通訊設備接見方式辦理），並公告如疫情嚴峻經法務部矯
    正署通知暫停辦理一般接見時，將全面改採通訊設備接見方
    式辦理，是抗告人家屬尚能改以通訊設備方式訪視，故抗告
    人以「監所因疫情停止家屬之接見」導致其此項目受不利益
    之評估，顯然與事實不符。況且，抗告人此項目得分5分（
    即入所後家人未訪視），而其評估所得總分為69分，已如前
    述，縱使去除此部分的得分，其總分亦為64分，仍屬應判斷
    為「有繼續施用毒品傾向」之情形。
  ㈥末關於將合法物質列入評估項目之疑慮，蓋強制戒治處分係
    為消除受處分人施用毒品身癮及心癮之措施，故縱使菸品屬
    於合法物質，然其使用與物質使用成癮性具有相關性，自得
    列為評估項目。　　　
四、綜上，抗告人經依原審法院裁定入勒戒處所觀察、勒戒後，
    經評估認定有繼續施用毒品之傾向，原審以檢察官聲請並無
    不合，依毒品危害防制條例第20條第2項後段規定，裁定令
    入戒治處所施以強制戒治，其期間為6個月以上，至無繼續
    強制戒治之必要為止，但最長不得逾1年，經核並無違誤。
    從而，抗告人仍執前開陳詞指摘原裁定為不當，難認有理由
    ，應予駁回。
五、據上論斷，應依刑事訴訟法第412條，裁定如主文。　　
中　　華　　民　　國　　110 　年　　7 　　月　　30　　日
            刑事第九庭  審判長法　官　紀　文  勝
                              法　官　姚  勳  昌
                              法　官　賴  妙  雲
以上正本證明與原本無異。
不得再抗告。                     
                              書記官  林  玉  惠
　　　　　　　　　　　　　　　
中　　華　　民　　國　　110 　年　　7 　　月　　30　　日